【裁判字號】    89,易,137
【裁判日期】    890525
【裁判案由】    詐欺
【裁判全文】
臺灣臺北地方法院刑事判決                      八十九年度易字第一三七號
    公  訴  人   臺灣臺北地方法院檢察署檢察官
    被      告   丙○○
                 乙○○
    共      同
    選任辯護人  丁振發
右列被告因詐欺案件，經檢察官提起公訴（八十八年度偵字第二五一八九號），本院
判決如左：
          主        文
丙○○、乙○○均無罪。
          理        由
一、公訴意旨略以：被告丙○○、乙○○二人係夫妻關係，竟共同意圖為自己不法之
    所有，並基於概括之犯意，明知渠等二人已陷於無償債能力之嚴重狀態，竟自民
    國（下同）八十七年五月間起至八十七年十二月十七日止，連續由被告丙○○出
    面至台北市○○路○段一一八號三樓，向告訴人吳哲仁、丁○○夫婦訛稱因要擴
    大營業，並要購買特殊機械，急需資金週轉，再由被告乙○○打電話製造生意很
    好之假象，致使告訴人吳哲仁、丁○○陷於錯誤，而陸續借款新臺幣（下同）二
    百九十萬元予被告丙○○二人。嗣被告丙○○所交付之支票遭退票後，告訴人吳
    哲仁、丁○○夫婦始知被告丙○○、乙○○夫婦所有坐落台北線新店市○○路一
    四五號三樓之房屋已於八十七年五月四日，經臺灣臺北地方法院假扣押，且渠等
    所稱之機器，亦早於八十七年八月間，業已出售予案外人甲○○，至此告訴人吳
    哲仁、丁○○始知有詐。案經告訴人丁○○、吳哲仁提出告訴，因認被告丙○○
    、乙○○二人涉有刑法第三百三十九條第一項之詐欺罪嫌云云。
二、按犯罪事實應依證據認定之，無證據不得推定其犯罪事實。又不能證明被告犯罪
    者，應諭知無罪之判決，刑事訴訟法第一百五十四條、第三百零一條第一項分別
    定有明文。又刑法第三百三十九條第一項之詐欺罪，須行為人意圖不法所有，施
    用詐術使人陷於錯誤而交付財物始能成立。而民事法律行為成立債之關係者，在
    債權人與債務人之間，根據一般交易之常態，恒不待對造當事人另為表示，當然
    期待他方依誠信原則履行，此觀諸民法第二百十九條規定意旨自明，不生因他方
    表示必將履約而陷於錯誤之問題。故以債務不履行之客觀結果，推斷違約當事人
    是否同時涉嫌詐欺犯罪之情形，除非被告已自白具有犯意，或依其他積極證據足
    認被告確係假藉民事違約手段從事刑事詐欺行為外，尚不得以債務人曾經申明依
    約履行，遽指其施行欺罔而謀取不法利益。
三、訊據被告丙○○、乙○○二人均堅決否認有何詐欺罪嫌，均辯稱伊等與告訴人丁○○、吳哲仁夫婦自八十三年間起即多次有借貸往來，並非在八十七年五月間才
    開始向告訴人丁○○、吳哲仁夫婦借款，且除本件欠款二百九十萬元外，其餘所
    借款項均有償還，且被告丙○○更曾在八十七年十月十一日、八十八年三月九日
    親自或委請證人甲○○償還部分借款或利息予告訴人丁○○、吳哲仁夫婦；本件
    係因經濟不景氣、被告丙○○、乙○○二人又被他人拖累導致所經營之君風企業
    有限公司（以下簡稱君風公司）倒閉，才無力支付積欠告訴人丁○○、吳哲仁之
    借款，並非於借款之際即有意詐騙等語。
四、按公訴人認為被告丙○○、乙○○二人涉嫌詐欺罪嫌，無非以被告乙○○所有坐
    落於台北縣新店市○○路一四五號三樓之房屋，早在八十七年五月四日，即為本
    院假扣押，足見被告丙○○、乙○○二人於上開時間之前即無償債能力，以及證
    人甲○○於偵查中結證稱被告買了二台機器，至八月份才將機器搬走，且其八月
    份即將購買機器之金錢付清，又其子代工的錢也沒拿到，與告訴人丁○○、吳哲
    仁等人指訴被告丙○○、乙○○二人於八十七年五月間房屋經法院假扣押後，用
    恭賀新禧的紅紙覆蓋其上，意圖欺騙，且八十七年八月間被告丙○○、乙○○二
    人將機器出售予證人甲○○後，仍稱生意很好，欲擴大營業，致使告訴人丁○○
    、吳哲仁信以渠等生意很好，才借款予被告丙○○、乙○○二人云云。
五、經查：告訴人丁○○於本院訊問時，已經坦承伊及告訴人吳哲仁與被告丙○○、
    乙○○等人於八十三年間即有金錢之借貸往來之情（本院八十九年三月十六日訊
    問筆錄），並進而遞狀陳明被告丙○○、乙○○二人係自八十六年一月四日迄至
    八十七年十二月十七日陸續借款，數額合計始達本件之二百九十萬元各情（參告
    訴人丁○○於八十九年二月二十四日所遞書狀及所附統計表），可知被告丙○○
    、乙○○二人所辯本件向告訴人丁○○、吳哲仁開始借款之時間並非遲至八十七
    年五月間才發生各節，即非飾卸。其次，告訴人丁○○、吳哲仁已於偵查中一致
    供稱被告丙○○等人「每次來借款，都是利息先扣」等語（見偵查卷第四十四頁
    ），另考諸本院向安泰商業銀行汀洲分行函查所得之資料，告訴人丁○○確自八
    十三年三月十四日起至八十七年十月十一日止，即藉其在前開銀行開設之「00
    000000000000號」、「00000000000000號」等帳戶
    提示發票人為君風公司或乙○○二人為發票人之支票共計十五紙，面額分別係一
    萬元至二十萬元不等（總金額為八十七萬一千六百五十元），嗣並均獲兌現無誤
    ，此有上開銀行八十九年五月四日安汀字第四○五號函及所附「帳戶存款每月交
    易月報表」影本十一張附卷足佐，而質之告訴人丁○○並不否認上開支票票款係
    被告丙○○等人陸續償還之借款或利息各節（參本院八十九年五月十一日訊問筆
    錄），且上開事情經核與君風公司於華南銀行新店分行北新辦事處（以下簡稱華
    南銀行）開設之帳戶000000000000號（首次退票日期：八十四年八
    月三十一日，拒絕往來日期：八十八年二月五日）及被告乙○○於大安銀行新店
    分行（以下簡稱大安銀行）開設之帳戶000000000000號（第一次退
    票日期：八十八年一月七日，拒絕往來日期：八十七年十二月四日）之往來紀錄
    相符，有華南銀行八十九年一月二十五日華店北字第四號函、大安銀行安新店字
    第○○○四號函及各所附往來對帳單在卷足考，甚至經查對亦與卷附前開支票影
    本等相符，與證人甲○○更於偵、審時具結證實確曾於八十八年二月間代替被告
    丙○○等人償還積欠告訴人丁○○等人二十五萬元諸語（參偵查卷第五十六頁、
    本院八十九年二月二十四日訊問筆錄），則觀上被告丙○○、乙○○二人交付告
    訴人丁○○、吳哲仁等人之上開支票自八十三年三月十四日起，迨至八十七年十
    月十一日仍可順利供提示兌得金錢，以及證人甲○○更在八十八年二月間代償部
    分款項，則審酌被告丙○○、乙○○二人既已持續借款達四年有餘，且陸續償還
    之欠款本金及利息數額合計亦非在少，而本件借款情節發生後亦曾支應利息甚至
    償還部分欠款，顯見被告丙○○、乙○○二人並非自始即圖賴債不還，可知公訴
    人所指被告丙○○、乙○○二人於借款伊始，即具共同詐欺之意圖云云，即有誤
    會。更何況公訴人雖以被告乙○○所有之新店市○○路一四五號三樓之建物及坐
    落之土地已供安泰銀行汀洲分行聲請假扣押云云主張被告丙○○、乙○○二人係
    無資力而向告訴人丁○○等人借款，即涉詐騙諸語，但查被告丙○○以被告乙○○所有之前開建物、土地為擔保設定抵押，於八十六年間向安泰銀行汀洲分行辦
    理借款二千二百萬元及三百萬元後，均有如期繳息，迨至八十七年六月二十五日
    及同年十一月二十六日始未依約繳納等節，業經本院向前開銀行查明屬實，有該
    行八十九年一月二十六日安汀字第八六號函及所附借據、借款額度申請書等在卷
    足參，以其二人借款後仍會持續繳款幾達一年之時間，可徵被告丙○○、乙○○
    二人於向告訴人丁○○、吳哲仁等人借款之際，應無預見其等事後資力竟會嚴重
    惡化導致無力償還外界負債，是知被告丙○○、乙○○二人縱有持續向被告丁○○等人借款之舉止，亦非公訴人所指「早已無償債能力」，更難因此驟認其等所
    為借款行徑竟屬「施行詐術」之範疇，尤無疑義。至於告訴人丁○○、吳哲仁於
    偵、審中所述被告丙○○、乙○○二人假藉「要擴大營業，並要購買特殊機器，
    急需資金週轉，再由乙○○打電話製造生意很好之假象」各語，詐騙告訴人吳哲
    仁、丁○○二人致令其等陷於錯誤一節，除據告訴人丁○○、吳哲仁等陳述在卷
    外，別無其他事證可佐，況又為被告丙○○、乙○○二人所堅詞否認，已難令人
    致信；甚至被告丙○○、乙○○二人於上開房屋經安泰銀行汀洲分行假扣押後，
    縱有以所謂「恭賀新禧」之紅紙掩蓋其上，然亦不過所為是否涉有違反刑法一百
    三十九條違背查封之效力罪嫌而已，惟本院既查無明確證據足以證明被告丙○○
    、乙○○二人確曾假以上開手段欺罔告訴人丁○○、吳哲仁等人，自不得憑此即
    認被告丙○○、乙○○等人此部份所為係屬詐騙他人財物之手法至明。再被告丙○○、乙○○二人雖有於八十七年八月間出售君風公司之機器予證人甲○○之事
    情，然處分自身所有之資產，本為一己之權利，甚難以此推論被告丙○○、乙○○二人上開行為有何違法之處，甚且觀諸被告丙○○、乙○○二人於出售前開機
    器後，更仍持續於八十七年九月、十月間償付告訴人丁○○等人金錢各一萬二千
    六百五十元、三萬六千元、六萬元不等（參前述安泰銀行汀洲分行八十九年五月
    四日安汀字第四○五號函所載），甚至在八十八年三月九日更在證人甲○○之協
    助下，與告訴人丁○○、吳哲仁二人訂立協議書及償還借款約定書（影本附於偵
    查卷第六十九頁至第七十頁），更知被告丙○○、乙○○二人主觀上應無詐欺之
    意圖、客觀上亦未有欺罔之行徑，應無可疑。況且被告丙○○、乙○○二人持用
    支票作為借款之工具，而告訴人丁○○、吳哲仁亦依約貸予款項，核與一般借貸
    常態無異，亦難認被告丙○○、乙○○二人有何施行詐術或告訴人丁○○、吳哲
    仁有何陷於錯誤之情形；又被告丙○○、乙○○二人縱於八十七年間起無法繼續
    償還本件其餘告訴人吳哲仁、丁○○二人所指票款，惟依前開說明，亦不得於別
    無積極犯罪證據之情況下，執此債信違反之事實遽而推認被告丙○○、乙○○二
    人於借用上開款項初始即具有不法所有之詐欺犯意，亦不得僅以被告丙○○、乙○○二人事後未能依約履行償付票款之義務，遽指其等即有施行欺罔而謀取不法
    利益之行徑。綜上，本件要屬債務不履行之民事糾紛，顯與詐欺刑責無涉。此外
    ，復查無其他確切之證據足資證明被告二人確有詐欺取財之犯行，本件被告丙○○、乙○○二人犯罪事實即屬不能證明，自均應為被告丙○○、乙○○二人無罪
    之諭知。
據上論斷，應依刑事訴訟法第三百零一條第一項，判決如主文。
本案經檢察官繆卓然到庭執行職務。
中    華    民    國      八十九        年      五    月      廿五      日
                                      臺灣臺北地方法院刑事第九庭
                                          法  官  蕭  胤  瑮
右正本證明與原本無異
如不服本判決，應於判決送達後十日內，向本院提出上訴狀。
                                          書記官  石  幸  代
中    華    民    國      八十九        年      五    月      三十      日


司法院資訊處製作；財團法人民間司法改革基金會備份。
